【裁判字號】    90,判,2406
【裁判日期】    901213
【裁判案由】    採取土石
【裁判全文】
最  高  行  政  法  院  判  決                    九十年度判字第二四○六號
    原      告  乙○○
    代  表  人  甲○○
    被      告  苗栗縣政府
    代  表  人  傅學鵬
右當事人間因採取土石事件，原告不服經濟部中華民國八十九年二月十八日經八九訴
字第八九○八五八七四號再訴願決定，提起行政訴訟。本院判決如左：
    主  文
原告之訴駁回。
訴訟費用由原告負擔。
    事  實
緣原告原領有被告核發土石採取許可證，於苗栗縣獅潭鄉永興村大湖事業區第八林班
地採取土石。土石區面積：壹公頃捌捌公畝零柒公厘，許可有效期間至八十八年三月
六日止。嗣原告於八十八年元月間向被告申請展期，被告以八十八年三月十六日府建
水字第八八○○○二二一二○號函駁回其申請。原告不服，以八十八年三月二十三日
函提出申覆。被告再以八十八年四月十二日八八府建水字0000000000函復
略以仍應維持該府前函（府建水第八八○○○二二一二○號函）。」原告不服，提起
訴願、再訴願，均遭駁回，遂向本院提起行政訴訟。茲摘敘兩造訴辯意旨於次：
原告起訴意旨略謂：一、原處分機關、訴願、再訴願決定，其說理顯與事實不符，實
有濫用裁量權之嫌：(一)明德水庫之設立早在原告經許可採取矽砂之前，於原告奉准開
採矽砂之際及嗣後多年之開採，均無造成水庫淤積、影響水質等情事，此亦經原處分
機關予以肯認，則現今何來上述問題？況原告開採地點與明德水庫相距非近，又何來
影響水質造成水庫淤積？原處分、訴願、再訴願決定，均率以為免影響水庫水質與延
長水庫壽命等與事實不符之理由駁回原告所請，實顯有濫用裁量權之嫌。(二)再者，原
告於開採矽砂均擬有水土保持計劃並請有技師簽證，且均按開採計劃並嚴格實施。排
水溝、沈砂地、截水溝、車輛清洗台均按規定完成。於前揭開採期間並經原處分機關
多次勘查並無任何污染情形，原處分機關以影響水質駁回原告申請展期殊欠公允。尤
有甚者，所謂滲透地下水之污染難以發現，更係欲加之罪何患無辭，與行政法上禁止
恣意、專斷原則有違。二、次按飲用水管理條例第五條第二項第八款固逕規定土石採
取及探礦、採礦為污染水源水質之行為，惟：(一)承前所述，原告開採矽砂並無任何污
染水源、水質之行為。(二)按「前項第一款至第九款及第十二款之行為，為居民生活所
必要，且經主管機關核准者，不在此限。」飲用水管理條例第五條第三項定有明文，
本件原告所採矽礦，經水洗、烘乾、篩選、再經加工後可為玻璃纖維、填縫劑、耐火
材、焊條；經鑄造後可為水龍頭、汽車引擎之原料。中國鋼鐵、中國造船均定期向原
告採購前揭矽砂原料，足見原告所採矽砂不僅為民生工業所必要，亦為國防工業所不
可或缺。原處分機關未審察及此，即率予駁回原告展期開採之申請，實難令原告甘服
。三、復按相同之事件應為相同之處理，不同之事件則應為不同之處理，除有合理正
當之事由外，否則不得為差別待遇，此即憲法第七條揭示之平等原則。另行政機關於
作成行政行為時，如無正當理由，應受合法之行政慣例所拘束，此為行政自我拘束原
則，行政法院著有七十二年判字第九四五判決可供參照。明德水庫之設立既早在原告
於八十二年間聲請，並經原處分機關許可開採取矽砂之前。且嗣後履經聲請展延均為
原處分機關許可，原告本次聲請展延與前數次之聲請，情況並無明顯不同，原處分機
關理應無不予核准之理由，原處分機關殊有違前揭平等及行政自我拘束之行政法原則
。尤有甚者，尤有甚者，依飲用水管理條例第五款之規定，須為有污染水源，水質之
土石採取行為始在禁止之列，本件原告既無任何污染水源或水質之行為，自無前揭法
條之適用，原處分機關自不得援引前揭法條為駁回原告申請展期之理由。且原告聲請
並經許可採取矽砂後，為求符合原處分機關之要求，多年來一再添購設備並引進新式
開採技術，迄今已花費不貲，原處分機關駁回原告之展延開採，亦顯有違行政法上信
賴保護原則。請判決撤銷訴願、再訴願決定及原處分等語。
被告答辯意旨略謂：本件原告所申請之展期土石採取案，經被告以八十八年元月十八
日八八府建水字第八八○○○○四八○三號函，派員會同相關業務單位人員於同月二
十八日前往實地勘查，並函請相關單位表示意見。苗栗縣農田水利會以八十八年二月
六日八八苗農水管字第一○五三四號函略以：「該申請位置係在明德水庫集水區範圍
內，並公告為水源、水質、水量保護區，為免造成水庫淤積及影響水質與延長水庫壽
命，本會就水庫管理之立場認為不宜核准展期。」另苗栗縣環境保護局以八十八年二
月二十三日八八環一字第一六三一號函略以：「．．．二、飲用水部分：申請設置地
點位於明德水庫飲用水水源水質保護區公告範圍內，依據飲用水管理條例第五條第二
項第八款之規定應禁止土石採取及探礦、採礦之汙染水源之行為。」被告乃依據上揭
理由駁回本件土石採取展期之申請。原告訴狀主張：「明德水庫之設立早在原告經許
可採取土石之前，經其多年之開採，均無造成水庫淤積、影響水質等情事。再者飲用
水管理條例第五條之規定，須為有汙染水源、水質之土石採取行為始在禁止之列，且
按該條例第五條第二項第一款至第九款及第十二款之行為「為居民生活所必要，且經
主管機關核准者，不在此限。」為有明文規定，本件原告所採矽砂．．．不僅為民生
工業所必要，亦為國防工業所不可或缺，被告機關未審察及此，即予駁回展期之申請
，殊欠公允云云」。查雖前在採取期間，被告尚無發現有明顯漂浮物汙染之情事，但
經該水庫經管單位－苗栗農田水利會評估後，認為不宜同意其展期。又鑑於申請地點
位於被告八十七年九月十五日八七府環二字第八七○八○○○四三一號公告之飲用水
水源水質保護區內，依據飲用水管理條例第五條第一項及第二項第八款之規定「在飲
用水水源水質保護區或飲用水取水口一定距離內之地區，不得有汙染水源水質之行為
。前項汙染水源水質之行為係指．．．八、土石採取及探礦、採礦．．．」，土石採
取既屬禁止之行為，自應依法禁止，而非所云須為有造成汙染水源、水質之事實始得
為之。被告為免造成水庫淤積及影響水質與延長水庫壽命，遂依相關法令規定否准原
告土石採取展期，依規並無不合。原告並稱：「該土石採取許可前歷經申請展期均為
被告許可，本次申請展期與數次之申請，情況並無明顯不同，應無不予核准之理由云
云」。惟被告基於大眾飲用水水源水質保護之客觀需要，於八十七年九月十五日以八
七府環二字第八七○八○○○四三一號，依飲用水管理條例第五條第四項，公告本縣
包括明德水庫等四處飲用水水源水質保護區。本件申請土石採取地點恰位於該保護區
內，因此，本次申請展期與前次之申請，其客觀情況巳有不同。被告礙於法令規定及
基於保護公益之理由，駁回原告人展期之申請，於法亦無不合。又被告對於其他在飲
用水水源水質保護區內新申請或展期之申請採取土石案件，皆以本件相同方式處理，
殊無其他差別。綜上論結本件訴訟案顯無理由，請判決駁回原告之訴等語。
    理  由
按「縣市政府對於採取土石之申請案應予審核並經實地查勘，其對水利、水土保持、
道路交通、環境景觀維護及土地利用．．．如有妨害者，應予駁回，並敘明理由通知
申請人。」及「土石採取人採取土石違反有關維護水利、水土保持、道路交通、清理
廢棄物或防止水汙染、空氣汙染等之法令者，依各該法令規定辦理。」分別為土石採
取規則第十二條第一項及同規則第三十九條所明定。本件原告原領有被告核發土石採
取許可證，於苗栗縣獅潭鄉永興村大湖事業區第八林班地採取土石。土石區面積：壹
公頃捌捌公畝零柒公厘，許可有效期間至八十八年三月六日止。嗣原告於八十八年元
月間向被告申請展期，被告以八十八年三月十六日府建水字第八八○○○二二一二○
號函駁回其申請。原告不服，以八十八年三月二十三日函提出申覆。被告再以八十八
年四月十二日八八府建水字0000000000函復略以：「貴行申請展期採取土
石案，經會請相關主管單位審核表示，因申請設置地點位於明德水庫集水區及八十七
年九月十五日公告之飲用水水源水質保護區範圍內，為免造成水庫淤積及影響水質與
延長水庫壽命，不宜核准展期。又依據飲用水管理條例第五條第二項第八款之規定，
在飲用水水源水質保護區應為禁止土石採取汙染水源之行為。基於以上理由，本府依
規應不予核准本案，故本府前函（府建水第八八○○○二二一二○號函）仍應維持。
」查本件原告所申請之展期土石採取案，經被告以八十八年元月十八日八八府建水字
第八八○○○○四八○三號函，派員會同相關業務單位人員於同月二十八日前往實地
勘查，並函請相關單位表示意見。苗栗縣農田水利會以八十八年二月六日八八苗農水
管字第一○五三四號函略以：「該申請位置係在明德水庫集水區範圍內，並公告為水
源、水質、水量保護區，為免造成水庫淤積及影響水質與延長水庫壽命，本會就水庫
管理之立場認為不宜核准展期。」另苗栗縣環境保護局以八十八年二月二十三日八八
環一字第一六三一號函略以：「．．．二、飲用水部分：申請設置地點位於明德水庫
飲用水水源水質保護區公告範圍內，依據飲用水管理條例第五條第二項第八款之規定
應禁止土石採取及探礦、採礦之汙染水源之行為。」被告乃依據上揭目的事業相關機
關之勘查意見，而為駁回原告土石採取展期之申請，有苗栗縣農田水利會及苗栗縣環
境保護局函影本附原處分卷可稽。原告指摘被告濫用裁量權，與行政法上禁止咨意、
專斷原則有違云云，核與事實不符，並無足採。又本件乃原告原領被告核發土石採取
許可證屆期後，向被告申請展期被否准，並非撤銷被告原核發之土石採取許可證，自
無所謂原告之信賴應予保護問題；且被告於原告原領被告核發土石採取許可證有效期
間內，而本次原告向被告提出土石採取許可證展期申請前之八十七年九月十五日，公
告該縣飲用水水源水質保護區，原告申請土石採取地點位於該保護區內，則原告本次
申請展期與前次申請，法令狀況已有不同，被告依法駁回原告之申請，並無為差別待
遇，違反平等原則及行政自我拘束原則可言；又原告所採矽砂縱為民生工業、國防工
業所必要，然對居民生活之影響，難謂較飲用水嚴重，被告為保護居民飲用水水質而
否准原告之展期申請，與飲用水管理條例第五條第三項規定亦無不合。綜上所述，本
件原處分核與首開法令規定並無不合，一再訴願決定遞予維持，亦無違誤，均應予維
持。原告起訴意旨，難謂有理由，應予駁回。
據上論結，本件原告之訴為無理由，爰依行政訴訟法施行法第二條、行政訴訟法第九
十八條第三項前段，判決如主文。
中    華    民    國      九十      年     十二       月     十三       日
                    最 高 行 政 法 院  第 二 庭
                                審 判 長 法  官      陳  石  獅
                                         法  官      鄭  淑  貞
                                         法  官      彭  鳳  至
                                         法  官      高  啟  燦
                                         法  官      黃  合  文
右  正  本  證  明  與  原  本  無  異
                                         法院書記官  王  福   瀛
中    華    民    國      九十      年      十二      月      十七      日


司法院資訊處製作；財團法人民間司法改革基金會備份。
